【裁判字號】    97,簡上,64
【裁判日期】    980916
【裁判案由】    確認通行權存在
【裁判全文】
臺灣新竹地方法院民事判決              97年度簡上字第64號
    上  訴  人  戊○○
    上  訴  人  丁○○
    共      同  盧元琪律師
    訴訟代理人
    被 上 訴人  丙○○
                          1巷.
    被 上 訴人  乙○○
                          4號.
    兼 上 一人  甲○○
    訴訟代理人            28.
上列當事人間請求確認通行權存在事件，上訴人對於民國97年8
月27日本院竹東簡易庭97年度竹東簡字第107 號第一審判決提起
上訴，本院於民國98年9 月2 日辯論終結，判決如下：
    主  文
原判決主文第一項及訴訟費用之裁判均廢棄。
確認上訴人就被上訴人丙○○所有坐落新竹縣峨眉鄉○○○段十
二寮小段一０九之二地號土地內如新竹縣竹東地政事務所民國九
十八年三月十日土地複丈成果圖所示Ａ部分，面積十七平方公尺
、Ｄ部分，面十三平方公尺，及就被上訴人乙○○、甲○○所有
坐落同小段一０九之三地號土地內如前述成果圖所示Ｂ部分，面
積一平方公尺及同小段四地號土地內如前述複丈成果圖所示Ｃ部
分，面積十七平方公尺之土地有通行權存在。
上訴人其餘上訴駁回。
第一、二審訴訟費用由上訴人負擔。
    事實及理由
壹、上訴人方面：
一、除與原審判決書所載者相同茲予引用外，補稱：
    （一）原審判決附圖二所示之方案二（下稱方案二）之通行
          權，並無法使上訴人之袋地得以通行至周圍地以至公
          路：
          1.由原審判決之方案二，即可得知，在上訴人通行經
            過新竹縣峨眉鄉○○○段十二寮小段（下稱同小段
            ）4 、109-2 、109-3 地號土地後，並無法通行至
            上訴人之同段109 地號土地（下稱系爭土地）。至
            農用機具部分，亦同。故此通行權顯然無法有通行
            之用，因為無從通行至系爭土地。
          2.原審判決之方案二之立論以老路中心2 米，顯然與
            地形地物不符，亦有不備理由之判決違法：
            (1)原審既已履勘三次，殊有不知已無老路，現場地
              形地物，早非有新竹縣竹東地政事務所土地複丈
              成果圖所示之道路存在（原審所稱老路，下亦稱
              老路）。
            (2)原審並未就不存在之老路，以其為依據立論之方
              案二為理由之說明，顯有判決不備理由之違法。
            (3)原審於判決第9 頁既說明老路不存在或成為水溝
              ，卻又於該判決第11頁論述上訴人得以填土、整
              地克服，此顯有邏輯謬誤。因為上訴人尚須花費
              比無通行權時更多金錢，根本違反袋地通行之良
              法美意！
          3.另本院為附圖所示之方案三（下稱方案三），仍無
            法達到袋地使用之目的。況其上有原地主之墳墓與
            斷崖，無法通行。
          4.上訴人請求通行之地點亦是被上訴人目前在通行者
            ，且僅通行至同小段109-2 地號土地上建物（下稱
            系爭建物）之遮雨棚，並不需要拆除系爭建物。況
            系爭建物並非依法坐落於申請之同小段4 地號土地
            上，系爭建物應屬違章建築。又被上訴人無法說明
            土地位移情形，況原申請建築之系爭建物所在地號
            為同小段4 地號，現已位移至同小段109-2 地號，
            可見不在依法申請之土地上。
    （二）被上訴人應容忍上訴人在原審判決附圖所示方案一（
          下稱方案一）通行權存在之範圍內開設道路通行，並
          不得在其上設置障礙物、挖掘路面形成凹陷溝道、坑
          洞及妨礙通行之行為：
          1.上訴人於民國96年9 月20日具狀起訴確認通行權存
            在等事，於起訴狀內，附有方案一土地之地形地物
            照片與上訴人於96年8 月21日具狀聲請證據保全之
            照片（本院96年度全字第20號民事裁定所附之照片
            ），均與原審於97年1 月31日、97年3 月6 日、97
            年5月15日履勘時不同，被上訴人不但改變地形地
            貌，甚至架起圍籬阻礙上訴人，難道均為原審履勘
            所未曾見聞之事，顯然與事理有違！
          2.又本院卷第46頁照片為96年9 月11日所拍攝，即本
            院於97年11月25日履勘之農舍旁，此時照片僅有雜
            樹雜草，並無溜滑梯、菜圃等，與97年11月25日履
            勘之照片比較，顯然被上訴人意圖改變地形地貌，
            誤導本院。而本院卷第47、48頁為97年11月25日所
            拍攝，即本院於97年11月25日履勘之農舍旁，此時
            照片有溜滑梯、菜圃等及圍籬、阻止通行之障礙物
            ，與96年9 月11日、96年7 月28日之照片比較，顯
            然被上訴人意圖改變地形地貌，誤導本院。
          3.原審於判決第11頁，以被上訴人同意方案二，被上
            訴應無再行阻礙上訴人通行之理，遂認上訴人之請
            求無理由。若此理可通，強制執行法亦可廢除矣！
            民事訴訟之假執行程序亦可廢矣！
    （三）原審認定上訴人有通行權，殊無就通行權之裁判費均
          由上訴人負擔，原審並未就訴訟費用之負擔基準、理
          由於裁判書中交代，顯有不備理由之違法，是就訴訟
          費用部分，亦不應由上訴人負擔全部第一審之訴訟費
          用。
二、上訴聲明：
    （一）原判決於不利於上訴人部分廢棄。
    （二）確認上訴人就被上訴人所有坐落同小段4 、109-2 、
          109-3地號土地中，如方案一之通行權存在。
    （三）被上訴人應容忍上訴人在前述所示通行權存在之範圍
          內開設道路通行，並不得在其上設置障礙物、挖掘路
          面形成凹陷溝道、坑洞及妨礙通行之行為。
    （四）上訴人願供擔保，請准假執行。
    （五）第一審、第二審訴訟費用由被上訴人負擔。
貳、被上訴人則以：除與原審判決書所載相同者茲予引用外，補
    稱：
一、系爭土地及同小段109-2 、109-3 地號之土地於35年、47年
    即已讓與分割完成，上訴人於購買前已明知一切，且上訴人
    之土地現況，並非由被上訴人讓與、分割所致，依最高法院
    96臺上字第1413號：「土地之一部因強制執行致造成袋地之
    情形，倘非出於土地所有人之任意行為或預期得事先安排者
    ，無民法第789 條之適用」判決意旨，上訴人不得依據民法
    第789 條向被上訴人要求通行權。再者，上訴人之土地係於
    95年10月經拍賣標得，當時已知出入皆須經由人行步道而樂
    意購買，況上訴人可由三學蘭若前停車場經人行步道，約6
    分鐘左右即可抵達系爭土地，由小火車遊樂區步行約12分鐘
    即可抵達系爭土地，足以證明上訴人之土地並非袋地，故無
    確認通行權存在之必要。再者，通行權確認之訴僅與鄰地即
    系爭土地地主戊○○、丁○○（即上訴人）與同小段109-2
    號土地地主丙○○（即被上訴人）有關，不得因被上訴人為
    父子關係即一併提告。且依最高法院92年度臺上字第1399號
    ：「通行範圍應以使土地為通常使用已足，不得因通行權人
    個人特殊用途或道路是否整齊美觀之巿容考量，而損及周圍
    地所有人之利益」判決意旨，上訴人眼見被訴人土地整理妥
    善，為求自身最大利益而行損人利己之訴，依法不得享有通
    行權利。
二、又上訴人於95年10月由拍賣購得系爭土地後，借用同小段11
    0 地號土地地主羅紹豊私設道路連接同小段109-2 地號土地
    尾端（當時地主為訴外人陳素如）進入系爭土地，亦經兩位
    於原審作證證實，此為不爭之事實，而非如上訴人捏造事實
    ，指稱方案一為上訴人之原行道路。
三、鄰地間本應相互珍惜照顧，上訴人因系爭土地，致使周圍鄰
    地居民均知其為人與背景，皆不願供路讓上訴人之農機用具
    通行，僅得由人行步道出入。被上訴人在峨眉為新鄰居，本
    著以和為貴、敦親睦鄰為原則，為使上訴人方便農用機具進
    出，方於原審審理時，依據民法787 條，提出方案二給予通
    行。且原始道路始終存在亦無人占有，訴外人古清木先生（
    同小段108-2 地號地主）亦需由原始道路進出其土地，也曾
    說會分擔、配合出資開路。而方案二在判決後即留有通道，
    原始道路2 米，右側為同小段4 、109-3 與109-2 地號之土
    地，左側為同小段5-4 地號土地與同小段第106 地號土地，
    並種有楠木於邊界上，經方案二C 、B 與A 右上即為系爭土
    地，訴外人古清木亦需由此進出，也急須共築此路，從無任
    何阻礙或爭議。再依原審判決第6 頁，一般農機搬運車只須
    3.4 尺（約112 公分），而竹東地政測量員於98年3 月10日
    勘測亦證實原始道路於日據時代，即編列為「道」且有2 米
    寬（200 公分），已足夠上訴人使用農機搬運車輛，不影響
    農機器具之通行，非如上訴人所言不能通達至系爭土地。
四、方案二是被訴人損失最少之處，面積約35平方公尺，而方案
    一任何一處供其通行將使同小段4 、109-3 與109-2 地號各
    筆土地皆將切割成兩段，而留下大小不一的畸零地，而後同
    小段108-2 、108 地號土地要修築原有道路時，亦將損及同
    小段4 、109-3 與109-2 地號土地，如此被上訴人土地之損
    失難可比喻。今上訴人利用法律術語強詞奪理，不出資開路
    只想坐享其成，又欲強占鄰地供其通行而達到自身最大利益
    ，而不用系爭土地之地籍圖，而以同小段108-2 地號土地之
    地籍圖（訴外人古清木於96年2 月14日所申請）任意指陳，
    其用意何在、誠信為何？
五、另方案三係上訴人自95年11月購得土地後車輛行經之路，原
    審法官傳地主即訴外人羅紹豊證實無異。惟上訴人為自身利
    益、不守規範損其農作，導致訴外人羅紹豊於96年8 月圍路
    ，不讓其通行。再者，98年3 月10日會同竹東地政人員現場
    會勘後，方案三接連至系爭土地處，並無發現墳墓，並不會
    影響上訴人通行。
六、系爭建物係前地主劉盛展先生於91年合法申請，建造於同小
    段4 地號土地上，足證界址位移係雙方不爭之事實。惟上訴
    人在系爭土地建造小木屋出售，為達自身最大利益而不惜犧
    牲鄰地權益，於明知被上訴人之農舍（即系爭建物）係前地
    主於91年興建，被上訴人於96年4 月購買，經國土測繪中心
    鑑測得知界址移位致使農舍移至同小段109-2 地號土地（原
    109-2 號土地，現已完全屬於系爭土地，系爭建物即原位於
    同小段4 地號土地之農舍已移至同小段109-2 地號土地上）
    ，且已有建號、門牌及謄本權狀，何來違建？況經建管課及
    相關部門認定，除違建部分已於98年1 月22日會同拆除，現
    存主體部分全依建物設計圖合法完成，可供查驗，況違章建
    築與本件訴訟並無任何關聯。然上訴人竟以此到處檢舉被上
    訴人之農舍為違建，已令峨眉鄉民唾棄，此種為達自身通行
    利益而強要鄰地拆屋做路，還有資格論誠信嗎？
七、上訴人於98年3 月10日陳報圖片溝渠部分，係前同小段4 地
    號土地地主與同小段5-4 地號土地地主各自填土並隔有原始
    道路為界所造成高低落差，於遇雨才有積水之情況。是該區
    只須以填土或設置水泥涵管即可輕易解決。而入口處雖有電
    桿、樹木，車輛要以直角切入較為不易，若有造路申請移走
    電桿，電力公司亦會配合遷移，樹木之遷移亦不是問題。況
    且方案二於原審判決後，上訴人即採此方式進出耕作並採收
    農作物。再者，上訴人土地在取得利益供人做墳墓，不自行
    處理竟提論於本件訴訟。
八、上訴人及其訴訟代理人於97年11月25日皆證實，不須以車輛
    於系爭土地內行駛，只要求可抵達系爭土地為滿足。然系爭
    土地出入已有通行步道可抵達，為何上訴人仍要提起本訴，
    是上訴人欲強占鄰人土地供其通行，又對民法第787 條斷章
    取義，已有違社會公義及社會觀感，上訴人所訴之事實，在
    法律上顯無理由，應依民事訴訟法第249 條第2 項駁回上訴
    人之訴，並對上訴人浪費司法資源、無端興訟之行為依該條
    文第3 項予以論處，且依民法第787 條、第788 條，上訴人
    必須支付被訴人損失土地之償金。
九、聲明：
    （一）駁回上訴人之上訴。
    （二）訴訟費用由上訴人負擔。
、兩造不爭執之事實：
一、同小段4 、109-3 地號土地為被上訴人乙○○、甲○○所有
    ；同小段109-2 地號土地為被上訴人丙○○所有，系爭土地
    則為上訴人戊○○、丁○○所有。
二、兩造就原審判決方案一之通行方案，須經由被上訴人目前居
    住農舍（即系爭建物）前方之水泥空地，及被上訴人本身進
    出使用之鐵製大門，方得對外連接產業道路等情，不爭執。
肆、得心證之理由：
一、按民法第787 條第1 項有關「袋地必要通行權」之土地所有
    人得通行周圍地以至公路之規定，其「周圍地」並非僅指以
    與不通公路土地直接相毗鄰者為限。如不通公路之土地，與
    公路之間，有二筆以上不同所有人之土地相鄰，為達通行公
    路之目的，自亦得通行該周圍地，最高法院90年度台上字第
    166 號判決參照。本件被上訴人乙○○、甲○○認與系爭土
    地毗鄰之土地為同小段109-2 地號土地，上訴人主張鄰地通
    行權與被上訴人丙○○有關，不應將被上訴人乙○○、甲○○一併起訴，然查上訴人所有之系爭土地下方為被上訴人丙○○所有之同小段109-2 地號土地及被訴人乙○○、甲○○
    所有之同小段109-3 、4 地號土地，於同小段4 地號土地前
    有鄉公所舖設之柏油道路，該柏油道路後接水泥路面為訴外
    人羅紹豊私設在其所有之同小段110 地號上等情，為被上訴
    人所不否認，並經本院會同新竹縣竹東地政事務所勘測屬實
    ，有本院98年3 月10日勘驗筆錄、新竹縣竹東地政務所98年
    3 月10日土地複丈成果圖（下稱附圖）可稽，是上訴人所有
    之系爭土地欲通行至連外道路，不僅須經過同小段109-2 地
    號土地，尚須經過同段第109-3 、4 地號土地，且被上訴人
    乙○○、甲○○對上訴人所主張之通行權有所爭執，自有對
    被上訴人乙○○、甲○○提起本件訴訟之必要，是被上訴人
    乙○○、甲○○此部分所述，自無所據。
二、次按民法第787 條第1 項所謂土地與公路無適宜之聯絡，致
    不能為通常之使用，其情形不以土地絕對不通公路為限，即
    土地雖非絕對不通公路，因其通行困難以致不能為通常之使
    用時，亦應許其通行周圍地以至公路。而是否為通常使用所
    必要，除須斟酌土地之位置、地勢及面積外，尚應考量其用
    途。（最高法院53年台上字第2996號判例、87年度台上字第
    2247號判決參照）被上訴人主張上訴人於購買系爭土地前已
    知土地現況，並有其他人行步道可抵達，系爭土地非袋地云
    云，惟為上訴人所否認。經查被上訴人自承系爭土地坡度超
    過水土保持法規之六級坡之坡度（坡度超過百分之55），地
    質鬆軟，每逢下雨皆有土石崩落（見被上訴人於96年12月4
    日於原審所提答辯狀，原審卷第133 頁），足見系爭土地坡
    度陡峭，被上訴人所述人行通道均在系爭土地上方，愈往上
    方，地形則有愈陡峭之勢，通行亦形困難。而系爭土地使用
    類別為農牧用地，有土地登記謄本可憑，上訴人陳稱在系爭
    土地上種有白柚，被上訴人亦於本院審理時表示上訴人在系
    爭土地上採收農作（見被上訴人於98年5 月4 日所提民事陳
    報狀），被上訴人雖以上訴人得以步行、人力方式採收，惟
    衡諸現行社會，對於農地使用，利用交通工具採收及運送產
    物為常態，故有農用機具進出之必要，是被上訴人所述之人
    行步道顯難認已使系爭土地能為通常之使用。至被上訴人所
    述最高法院96年度台上第1413號判決，與系爭土地自35年間
    分割出同小段109-1 、109-2 、109-3 地號，上訴人於95年
    間再因拍賣而取得系爭土地之情形有別，尚難比附援引。是
    系爭土地為袋地，可堪認定。
三、復按有袋地通行權之人，應於通行必要之範圍內，擇其周圍
    地損害最少之處所及方法為之，民法第787 條第2 項規定甚
    明。又相鄰關係乃基於利益衡量原則而設，依誠信原則，土
    地所有人不能因求自己之最大便利，致對相鄰土地所有人造
    成逾越必要程度之損害。鄰地通行權既為土地所有權之擴張
    ，目的在解決與公路無適宜聯絡之土地之通行問題，自應限
    於必要之程度，且應選擇對鄰地損害最少、最低之方法及範
    圍為之（最高法院85年度台上字第2057號判決參照）。經查
    ﹕
    （一）上訴人主張系爭土地原即利用方案一之道路進出，惟
          被上訴人否認之，經質之證人即同小段109-2 地號土
          地前所有權人陳素如於原審到庭結證：「（問：當時
          是如何進出109 之2 地號土地？）就是我買土地時，
          我就知道進出點不易，農會拍賣四筆土地就知道沒有
          路，我購買土地就是為了資格問題，就沒有去進去或
          是作測量。」、「（問：是否知道109 之2 地號土地
          要如何進出？）進出點我知道的情形，要從露營區那
          個老闆之前地主黃先生，該黃先生就說購買該土地就
          一定要從劉盛展先生的土地上過，就要看該劉先生是
          否同意你們經過。」、「（問：當初如何進入109 之
          3 之土地，是否從後門開車進出？）車都是停在外面
          ，再由小路走進露營區。」、「（問：後來是否有出
          具同意書給原告，同意他們使用109 之2 土地開設農
          用道路？）當時因為原告到農會找我，他來說他買我
          旁邊的一塊土地，原告說他從登山步道上去，並說會
          經過羅先生等人同意，並說可能會經過我的土地，我
          就想我購買土地為了要資格，我想會弄到我一點土地
          ，我就同意讓原告通行，並說羅先生等人同意，原告
          並要求我蓋章給他。．．．我讓原告通行之處係在10
          9 與109 之2 後端交界之最頂端處（當庭在被告提出
          之地籍參考圖上畫圈標示，見原審卷第127 頁）」、
          「（問：當初進入農舍的門，是否原先就有既有道路
          ？）應該不是既有道路，是地主提供出來的，因為當
          時要作登山步道。以前根本沒有這條道路。」、「（
          問：是否原先劉先生經營露營區就已經圍起來？）是
          的。當時我們車都停在外面，才走進去。」等語（見
          原審卷第152 、153 頁），核其所述與被上訴人所提
          購買同小段4 、109-2 、109-3 地號土地前，前述土
          地使用現狀之照片所示情形相符（見原審卷第160 至
          166 頁）。而證人陳素如所繪同意上訴人通行之處所
          在近同小段109-1 地號處，與上訴人所稱方案一之道
          路並不相同。
    （二）另證人即同小段109-1 及110 地號之土地所有權人羅
          紹豊亦於原審到庭證稱：「（問：你的109-1 、110
          地號土地上是否有一條水泥路？）109-1 沒有，110
          才有一條水泥路，那是我民國71、72年自己開的路。
          」、「（問：你是否利用這條水泥路對外進出？）是
          ，但是我自己自用的。」、「（問：之前109 地號土
          地所有權人怎麼進出他的土地？）從步道、從外面走
          都可以，以前走路都可以走我這裡，都有給人走，後
          來我說的話，人家不聽，我就圍起來，開個門，但是
          還是有人開車進出，現在我也不讓人家走。」、「（
          問：之前109 地號土地是做何使用？）72年種植柚子
          ，採收都是用挑的，沒有路，自己買地蓋路，才有路
          可以走。」、「（問：之前劉盛展有在4 地號、109
          之3 開設露營區？）對。」、「（問：劉盛展開的露
          營區車子如何進出？）：還有開露營區○○○○路，
          把池塘填平建烤肉區，就把車停在4 地號平坦的地方
          。」、「（問：那時車子有無從你110 水泥地進出？
          ）沒有。」、「（問：方案二是否為原來的原始道路
          （即老路）？）是。」（見原審第249 、250 、251
          頁），以證人羅紹豊與兩造並無任何利害關係存在，
          衡之常情，應無蓄意偏袒被上訴人，故為不利於上訴
          人陳述之理，堪認證人羅紹豊於原審所述，應與實情
          相近，堪予採信。從而，上訴人主張其所有之系爭土
          地原先利用方案一之道路對外進出，遭被上訴人封路
          ，使上訴人無法通行至系爭土地，要與實情有悖，尚
          難採信。
    （三）附圖所示A 、B 、C 、D ，通行面積48平方公尺之道
          路為對被上訴人損害最小之通行處所，蓋﹕
          1.方案一非系爭土地原出入之通路，已如上所述，且
            該路須經被上訴人現居住處之系爭建物前方水泥空
            地及被上訴人進出自製之鐵製大門始得連接對外之
            產業道路乙節，為本院履勘屬實，復為兩造所不爭
            執。系爭建物現既供居家使用，則系爭建物所在之
            同小段4 、109-3 、109-2 地號土地若任由上訴人
            通行，則上訴人之親友、受雇摘採系爭土地上農作
            物之人員均得自由出入，農用機具亦可隨意進出，
            對被上訴人居家安全將產生重大危害之疑慮。上訴
            人雖主張系爭建物屬違章建築，惟縱屬違章建築，
            亦係主管機關得否拆除之問題，有關居住安全，隱
            私之保障並不因是屬違章建築而有不同，上訴人要
            難以此為由主張被上訴人不得享有住家安全。是方
            案一之通行方案將導致被上訴人門戶洞開，影響住
            家之安全，對被上訴人造成重大損害，已逾越必要
            之程度。
          2.方案二之道路無法通行至系爭土地等情，業經新竹
            縣竹東地政事務所於本院履勘現場時敘明在卷，是
            方案二顯無法達到上訴人欲通行聯外道路之目的。
          3.方案三之通行方案臨同小段4 、109-2 、109-3 地
            號土地之界址，不影響被上訴人上開三筆土地之整
            體利用，且依地政人員所述，臨附圖所示A 、B 、
            C 之土地地目為「道」，日據時代即存在之老路（
            見本院98年3 月10日勘驗筆錄，此即原審所稱之老
            路），是既有已編為「道」之土地可供通行，即應
            先行使用，疏難將之排除而主張通行私人土地。又
            附圖所示A 、B 、C 是自老路中心往同小段4 、10
            9-2 、109-3 地號測繪2 米寬，加上老路另一半寬
            度，整條通行路面足夠農用機具通行（此有小型農
            地搬運車規格附卷可參）。另依證人羅紹豊於原審
            時陳稱方案二即原來之老路，並證稱「（問：為何
            方案二的道路有水溝存在？）劉盛展填土、另外一
            邊的地主也填土，填土沒有靠在一起所以有水溝存
            在。那原本最早是田埂道路。」是老路因填土而致
            未於現況中顯現出來，而非原本無路。此現況之溝
            渠可以填土、整地等開路技術回復而為通常之使用
            。另附圖A 、B 、C ，除A 有部分為約45度之坡度
            外，其餘部分為向下平緩之地形，有本院98年3 月
            10日履勘筆錄可按，對農用機具之使用並無困難之
            處。至附圖A 連接附圖D 為一寬3 米之路面，上訴
            人雖稱其上有墳墓，惟本院履勘時並無墳墓，且附
            圖D 處臨系爭土地為一小面積之平台，是附圖所示
            之通行方案能使上訴人使用系爭土地無礙，且對被
            上訴人而言亦係損害最小，且係上訴人自系爭土地
            通行至聯外道路最短距離之通路。
          4.綜上，本院認應採用附圖所示之道路為上訴人對外
            通行之道路，原審判決第一項，未審酌方案二與系
            爭土地並無相連，無法為通行之使用，所為之判決
            ，自有未洽。上訴人指摘原判決不當，求予廢棄改
            判，為有理由，自應由本院廢棄，改判如主文第二
            項所示。
四、上訴人另主張被上訴人應容忍上訴人在通行範圍內開設道路
    ，並不得在其上設置障礙物、挖掘路面，形成凹陷溝道、坑
    洞及妨礙通行之行為乙節，經查被上訴人否認在方案三之通
    行範圍內有如上訴人所述之行為，並稱上訴人業已利用方案
    二之道路（即附圖所示A 、B 、C） 通行，並提出照片為證
    ，上訴人雖表示照片沒有辦法證明是何人，但亦稱「這是我
    們不得不的方法」（見本院98年5 月11日準備程序筆錄）。
    姑不論照片所示是否為上訴人或其他之人，顯見方案三通行
    至系爭土地無礙，被上訴人所辯，即可採信。本院既認應採
    行方案三之通行方案，而被上訴人並無上訴人所指訴之情形
    ，又同意上訴人通行方案三之道路，且方案三之通行並未受
    阻，上訴人前述請求，即無理由，原審予以駁回，理由雖有
    不同，惟結果並無二致，上訴意旨指摘原判決不當，求予廢
    棄改判，自屬無據。
五、上訴人請求確認通行權存在之訴為確認之訴，自無從假執行
    ；又上訴人請求被上訴人容忍上訴人為一定行為部分，業經
    駁回，已如上所述，假執行之聲請即失所附麗，原審就上訴
    人假執行之聲請駁回，並無不合，此部分上訴，並無理由，
    應予駁回。
六、末按敗訴人之行為，按當時之訴訟程度，為伸張或防衛權利
    所必要者，法院得酌量情形，命勝訴之當事人負擔其全部或
    一部，民事訴訟法第81條第2 款定有明文。本件被上訴人於
    原審及本院就上訴人確認通行權存在提出通行方案，此為防
    衛權利所必要之行為，爰就一審及二審之訴訟費用命由上訴
    人一造負擔。
伍、本案事證已臻明確，兩造其餘主張陳述及所提之證據，經審
    酌後，或與本件爭點無涉，或於判決結果無影響，爰不逐一
    論述，附此敘明。
陸、據上論結，本件上訴為一部有理由，一部無理由，依民事訴
    訟法第436 條之1 第3 項、第450 條、第449 條、第463 條
    、第79條、第81條第2 款，判決如主文。
中    華    民    國    98    年    9     月    16    日
                  民事第二庭  審判長 法  官  王銘勇
                                     法  官  彭淑苑
                                     法  官  盧玉潤
以上正本係照原本作成。
本判決不得上訴。
中    華    民    國    98    年    9     月    16    日
                                     書記官  謝國聖


司法院資訊處製作；財團法人民間司法改革基金會備份。
